【裁判字號】    95,上易,96
【裁判日期】    950328
【裁判案由】    妨害兵役
【裁判全文】
臺灣高等法院臺南分院刑事判決          95年度上易字第96號
上  訴  人  臺灣雲林地方法院檢察署檢察官
被      告  甲○○
上列上訴人因被告妨害兵役案件，不服臺灣雲林地方法院94年度
易字第447號中華民國95年1月13日第一審判決（起訴案號：臺灣
雲林地方法院檢察署94年度偵緝字第155號），提起上訴，本院
判決如下：
    主  文
上訴駁回。
    理  由
一、公訴意旨略以：甲○○係雲林縣後備司令部列管之後備軍人
    ，原住雲林縣水林鄉大山村大山一０一號，因故離家外出，
    而遷移居住處所，竟意圖避免召集處理，無故不依規定申報
    ，致使雲林縣後備司令部所核發，指定應於九十四年三月三
    十日上午八時前往臺中縣烏日鄉○○村○○路○段五０二號
    成功嶺營區後備九０五旅步五營報到之「教育召集令」無法
    送達甲○○。因認被告涉犯妨害兵役治罪條例第十條第三項
    、第一項後備軍人意圖避免召集，居住處所遷移，無故不依
    規定申報者，致使召集令無法送達之罪嫌，應依同條例第六
    條第一項科刑云云。
二、被告經合法傳喚不到庭，亦未提出任何答辯，但依據卷內資
    料，其自承遷移住所而未報到接受教育召集等情不諱，並有
    教育召集令受領回執、移送法辦年籍表、限時掛號函件存根
    、未報到人員訪查表各一件在卷足憑。惟本件爭點在於(一)被
    告是否不依規定申報居住所？(二)本件教育召集令是否無法送
    達？
三、經查：
  (一)按後備軍人管理規則第六條規定：「後備軍人管理事項如下
    ：．．三、異動管理。(一)戶籍遷徙。．．」，第七條規定：
    「後備軍人依前條所定管理事項，應有下列各項之義務．．
    二、戶籍遷出遷入或住址變更申報。」，第十五條規定：「
    後備軍人如有異動事項，應依相關戶籍法規向主管單位申報
    異動登記：一、同一戶籍管轄區域住址變更者，應逕向戶籍
    地戶政事務所辦理『住址變更登記』。二、由戶籍管轄區域
    遷往其他戶籍管轄區域者，應逕向遷入地戶政事務所辦理『
    戶籍遷入登記』。．．」是後備軍人之申報義務，僅限於
    不同戶籍管轄區域（鄉、鎮、市）遷出遷入之申報，以及
    在同一管轄區域（鄉、鎮、市）內之住址變更等二種。依戶
    籍法規定意旨，戶籍應是個人生活重心所在，當人民有廢止
    原來生活重心之意思（即廢止住所意思時），自應配合辦理
    戶籍變更或住址變更登記。但戶籍法或後備軍人管理規則之
    規定內容，並未嚴苛到達需申報「居所」或「現所在地」之
    義務，尤其以臺灣今日交通便利程度，人民南北往來頻繁，
    一個人同時有多個生活重心也不足為奇。本件教育召集令，
    係以掛號郵遞方式，九十四年二月十六日送達於被告之戶籍
    地「雲林縣水林鄉大山村大山一０一號」，由被告母親許金
    元代收，有掛號回執可證（九十四年偵字二四三九號卷第五
    頁）。而被告年二十六歲，單身未婚，自八十年九月十二日
    設籍於上述地址至今，從未遷出，有被告個人基本資料表可
    證。被告雖然支身北上工作十餘年，但法院向該址送達通知
    書，有時由母親許金元收受（九十四年十月二十九日收受）
    ，有時被告之祖母余李剝收受（九十四年六月八日收受），
    可見該址仍有被告之家人長輩居住。況且被告於偵訊中回答
    「沒有人跟我說，是我媽媽的印章交給別人代收」（九十四
    年度偵緝字第一五五卷第七頁），被告還知道其母親印章如
    何被使用，可見被告並非與家人毫無聯絡。而鄉村地區就業
    不易，年輕人到都市謀生，本屬正常。有時在都市內租屋、
    或住臨時工寮、或任臨時工等，居無定所，強要將戶籍隨時
    遷移，也有困難。只要仍與家人保持聯繫或逢年過節回家，
    也不能認為其已有廢止住所之意思。所以本件並無證據證明
    被告已有廢止原戶籍地住所之意思，亦無法證明被告「不依
    規定申報居住所」。
  (二)按點召規則第二十四條規定：「『教育召集』之實施，依下
    列規定辦理：．．前項召集令，除配合年度重大演訓計畫外
    ，以『郵遞送達方式』送達應召員；無法投遞者，由縣市後
    備司令部造冊送交警察分局辦理交付作業。」而兵役行政並
    無排斥適用行政程序法之規定，故參照行政程序法第七十二
    條第一項前段規定：「送達，於應受送達人之住居所、事務
    所或營業所為之」，同法第七十三條第一項規定：「於應送
    達處所不獲會晤應受送達人時，得將文書付與有辨別事理能
    力之『同居人』、受僱人或應送達處所之接收郵件人員」。
    本件教育召集令送達於上述戶籍地之住所，由被告之母親代
    收，已合法送達，並無不能送達情形。
四、綜上所述，本件被告雖於九十四年七月二十九日偵訊中自白
    犯罪，但自白本不得作為犯罪之唯一證據，而檢察官提出之
    「教育召集令受領回執、移送法辦年籍表、限時掛號函件存
    根、未報到人員訪查表」等，並不能證明被告已有廢止住所
    之意思。至於被告是否有避免召集處理之意圖，亦未見檢察
    官舉證。此外查無其他相關證據足資證明被告有罪，原審基
    於無罪推定原則，為無罪之諭知。本院經核於法並無不合，
    檢察官上訴意旨仍執前詞指摘原判決不當，為無理由，應予
    駁回。
五、被告甲○○經合法傳喚，無正當理由未於審判期日到庭，不
    待其陳述，逕行判決。
據上論斷，應依刑事訴訟法第三百六十八條、第三百七十一條，
判決如主文。
本案經檢察官蘇南桓到庭執行職務。
中    華    民    國  九十五  年    三  月    二十八  日
                    刑事第二庭  審判長法  官  葉居正
                                      法  官  莊俊華
                                      法  官  李文福
以上正本證明與原本無異。
不得上訴。
                                      書記官  李良倩
中    華    民    國  九十五  年    三  月    二十八  日


司法院資訊處製作；財團法人民間司法改革基金會備份。
